---
title: "Introducción a la Economía"
subtitle: "Oferta y Demanda"
format:
  revealjs:
    theme: default
    slide-number: true
    transition: none
    controls: true
    progress: true
    width: 1600
    height: 900
    css: styles.css
execute:
  echo: false
  warning: false
  message: false
---

```{r}
knitr::opts_chunk$set(
  fig.width = 6,
  fig.height = 3.5,
  fig.retina = 3,
  out.width = "100%",
  cache = FALSE,
  dev = "png",
  dev.args = list(type = "cairo-png")
)

library(ggplot2)
library(tibble)
library(dplyr)
library(grid)

colores <- c(
  celeste = "#5e82ae",
  verde = "#4E7B7B"
)

theme_set(theme_minimal(base_family = "Lato", base_size = 16))

line_coeffs <- function(x, y) {
  stats::coef(stats::lm(y ~ x))
}
```

## La Demanda {background-image="imgs/demanda.jpg" background-position="bottom right" background-size="cover" .inverse}

## Cantidad demandada

- Es la cantidad que alguien está dispuesto a comprar de ese bien a determinado precio.

## La curva de demanda

- Es la relación entre la cantidad demandada y el precio del bien.
- Podemos escribirla como una función: $Q_d = Q(p)$.
- Cuanto menor es el precio del bien, mayor es la cantidad demandada.

## Dos formas de visualizarla

:::: {.columns}
::: {.column width="38%"}
```{r}
tribble(
  ~Precio, ~`Cantidad Demandada`,
  10, 0,
  8, 10,
  6, 20,
  4, 30,
  2, 40,
  0, 125
) |>
  knitr::kable()
```
:::
::: {.column width="62%"}
```{r}
df <- tribble(
  ~precio, ~cantidad, ~lab, ~momento,
  5, 9, "A", "Después",
  4, 10, "B", "Después",
  3, 12, "C", "Después",
  2, 15, "D", "Después",
  1, 20, "E", "Después"
)

ggplot(df, aes(x = cantidad, y = precio)) +
  geom_line(color = colores[["celeste"]]) +
  geom_point(color = colores[["celeste"]]) +
  xlim(5, 20) +
  ylim(0, 5) +
  labs(x = "Cantidad", y = "Precio", title = "Demanda de maiz") +
  theme(legend.position = "none")
```
:::
::::

## Variables endógenas y variables exógenas

- Las variables endógenas son los efectos.
- Las variables exógenas son las causas.
- En el modelo de demanda, las variables endógenas son:
  - la cantidad
  - el precio

## Cambios en la demanda

- Las variables exógenas son los factores que explican la demanda:
  - ingreso de los consumidores
  - tamaño del mercado
  - disponibilidad y precio de bienes relacionados
  - preferencias de los consumidores
  - factores coyunturales
- Cambian la relación entre $Q_d$ y $P$.

## Bienes sustitutos

- Si dos bienes son sustitutos, el aumento del precio de uno hace que aumente la demanda del otro.
- Si sube el precio del pescado, la demanda de carne aumenta.

## Bienes complementarios

- Si dos bienes son complementarios, el aumento del precio de uno hace que disminuya la demanda del otro.
- Si aumentan los precios de las consolas de videojuegos, la demanda por juegos disminuye.

## Aumento en la demanda

:::: {.columns}
::: {.column width="35%"}
- Al mismo precio, la cantidad demandada es mayor.
:::
::: {.column width="65%"}
```{r}
df_2 <- bind_rows(
  df,
  mutate(df, momento = "Antes", cantidad = cantidad - 5)
)

ggplot(df_2, aes(x = cantidad, y = precio, color = momento)) +
  geom_line() +
  geom_point() +
  xlim(0, 20) +
  ylim(0, 5) +
  scale_color_manual(values = c(colores[["celeste"]], colores[["verde"]])) +
  annotate("segment", x = 6, xend = 9, y = 4, yend = 4,
           arrow = arrow(length = unit(0.2, "cm"))) +
  annotate("segment", x = 11, xend = 14, y = 2, yend = 2,
           arrow = arrow(length = unit(0.2, "cm"))) +
  labs(x = "Cantidad de maiz", y = "Precio del maiz", title = "Demanda de maiz") +
  guides(color = "none")
```
:::
::::

## La curva de oferta

- Es la relación entre la cantidad ofrecida por los vendedores y el precio del bien.
- Podemos escribirla como una función: $Q_s = Q(p)$.
- Cuanto mayor es el precio del bien, más van a producir los vendedores.

## Dos formas de visualizarla

```{r}
df_oferta <- tibble(
  p = seq(0.5, 2.5, by = 0.5),
  q = c(0, 6, 10, 13, 15),
  curva = "Oferta"
)
```

:::: {.columns}
::: {.column width="38%"}
```{r}
df_oferta |>
  select(-curva) |>
  knitr::kable(col.names = c("Precio", "Oferta"))
```
:::
::: {.column width="62%"}
```{r}
ggplot(df_oferta, aes(x = q, y = p)) +
  geom_line(color = colores[["celeste"]]) +
  geom_point(color = colores[["celeste"]]) +
  labs(x = "Cantidad", y = "Precio", title = "Oferta de maiz") +
  theme(legend.position = "none")
```
:::
::::

## Cambios en la oferta

- Precios de los insumos
- Tecnología
- Precios de bienes relacionados
- Políticas del gobierno
- Factores coyunturales de cada mercado

## Aumento en la oferta

:::: {.columns}
::: {.column width="35%"}
- Al mismo precio, la cantidad ofrecida es mayor.
:::
::: {.column width="65%"}
```{r}
df_oferta_2 <- tibble(
  p = seq(0.5, 2.5, by = 0.5),
  q = c(7, 15, 20, 25, 27),
  curva = "Oferta 2"
)

bind_rows(df_oferta, df_oferta_2) |>
  ggplot(aes(x = q, y = p, color = curva)) +
  geom_line() +
  geom_point() +
  scale_color_manual(values = c(colores[["celeste"]], colores[["verde"]])) +
  labs(x = "Cantidad", y = "Precio", title = "Oferta de maiz") +
  annotate("segment", x = 15, xend = 22.5, y = 2, yend = 2,
           arrow = arrow(length = unit(0.2, "cm"))) +
  annotate("segment", x = 7.5, xend = 12.5, y = 1, yend = 1,
           arrow = arrow(length = unit(0.2, "cm"))) +
  theme(legend.position = "none")
```
:::
::::

## Equilibrio de mercado

- Se da cuando vendedores y compradores están en equilibrio.
- Si nadie tiene incentivos a cambiar sus decisiones, la situación es estable.
- Si al precio vigente demandantes y oferentes desean la misma cantidad, el mercado está en equilibrio.

## Ejemplo

```{r}
df_demanda <- tibble(
  p = seq(0.5, 2.5, by = 0.5),
  q = c(22, 15, 10, 7, 5),
  curva = "Demanda"
)

df_equilibrio <- bind_rows(df_oferta, df_demanda)
```

:::: {.columns}
::: {.column width="38%"}
```{r}
tibble(
  Precio = df_oferta$p,
  Oferta = df_oferta$q,
  Demanda = df_demanda$q
) |>
  knitr::kable()
```
:::
::: {.column width="62%"}
```{r}
plot_equilibrio <- df_equilibrio |>
  ggplot(aes(x = q, y = p, color = curva)) +
  geom_point() +
  geom_line() +
  geom_segment(aes(x = 0, y = 0, xend = 0, yend = 2.8), color = "black", alpha = 0.6) +
  geom_segment(aes(x = 0, y = 0, xend = 25, yend = 0), color = "black", alpha = 0.6) +
  annotate("text", label = "Oferta", x = 17.5, y = 2.25) +
  annotate("text", label = "Demanda", x = 18.5, y = 1) +
  scale_x_continuous(expand = expansion(add = 0)) +
  scale_y_continuous(expand = expansion(add = 0), breaks = c(1, 1.5, 2), limits = c(0, 2.8)) +
  scale_color_manual(values = c(colores[["celeste"]], colores[["verde"]])) +
  guides(color = "none") +
  labs(x = "Cantidad", y = "Precio")

plot_equilibrio
```
:::
::::

## Desequilibrio (P = $2)

```{r}
plot_equilibrio +
  annotate("segment", x = 7.5, xend = 12.5, y = 2, yend = 2,
           arrow = arrow(ends = "both", length = unit(0.25, "cm"))) +
  annotate("text", y = 2.2, x = 10, label = "Exceso de oferta", family = "Lato")
```

## Desequilibrio (P = $1)

```{r}
plot_equilibrio +
  annotate("segment", x = 6.5, xend = 14.5, y = 1, yend = 1,
           arrow = arrow(ends = "both", length = unit(0.25, "cm"))) +
  annotate("text", y = 0.85, x = 10.3, label = "Exceso de demanda", family = "Lato")
```

## Estática comparativa

- Una vez desarrollado el modelo, podemos aplicarlo para establecer relaciones causales entre variables observadas en la realidad.
- ¿Cómo responden las variables endógenas a cambios en las variables exógenas?

## Estática comparativa: aumento en la oferta

```{r}
df_estatica <- bind_rows(df_demanda, df_oferta, df_oferta_2)

df_estatica |>
  ggplot(aes(x = q, y = p, color = curva)) +
  geom_line(linewidth = 1) +
  scale_y_continuous(breaks = c(1, 1.5, 2), expand = expansion(add = 0)) +
  scale_x_continuous(breaks = seq(0, 25, by = 5), expand = expansion(add = 0)) +
  scale_color_manual(values = c(colores[["celeste"]], colores[["verde"]], "orange")) +
  geom_point(data = filter(df_estatica, p == 1.5, q == 10),
             aes(x = q, y = p), inherit.aes = FALSE) +
  geom_point(data = filter(df_estatica, p == 1, q == 15),
             aes(x = q, y = p), inherit.aes = FALSE) +
  geom_segment(aes(x = 0, y = 0, xend = 0, yend = 2.8), color = "black", alpha = 0.6) +
  geom_segment(aes(x = 0, y = 0, xend = 25, yend = 0), color = "black", alpha = 0.6) +
  annotate("segment", x = 15, xend = 20, y = 1.75, yend = 1.75,
           arrow = arrow(length = unit(0.2, "cm"))) +
  annotate("segment", x = 7.5, xend = 12.5, y = 1, yend = 1,
           arrow = arrow(length = unit(0.2, "cm"))) +
  labs(x = "Q", y = "P") +
  guides(color = "none")
```

## Estática comparativa: aumento en la demanda

```{r}
df_demanda_2 <- tibble(
  p = seq(0.5, 3, by = 0.5),
  q = c(32, 25, 20, 17, 15, 14),
  curva = "Demanda 2"
)

df_estatica_2 <- bind_rows(df_demanda, df_oferta, df_demanda_2) |>
  add_row(p = 3, q = 16, curva = "Oferta") |>
  add_row(p = 3, q = 2.5, curva = "Demanda")

df_estatica_2 |>
  ggplot(aes(x = q, y = p, color = curva)) +
  geom_line(linewidth = 1) +
  geom_segment(aes(x = 0, y = 0, xend = 0, yend = 3.2), color = "black", alpha = 0.6) +
  geom_segment(aes(x = 0, y = 0, xend = 30, yend = 0), color = "black", alpha = 0.6) +
  scale_y_continuous(breaks = c(1.5, 2.5), expand = expansion(add = 0)) +
  scale_x_continuous(breaks = seq(0, 25, by = 5), expand = expansion(add = 0)) +
  scale_color_manual(values = c(colores[["celeste"]], colores[["verde"]], "orange", colores[["verde"]])) +
  geom_point(data = filter(df_estatica, p == 1.5, q == 10),
             aes(x = q, y = p), inherit.aes = FALSE) +
  geom_point(data = tibble(p = 2.5, q = 15),
             aes(x = q, y = p), inherit.aes = FALSE) +
  annotate("segment", x = 7.5, xend = 12.5, y = 2.5, yend = 2.5,
           arrow = arrow(length = unit(0.2, "cm"))) +
  annotate("segment", x = 17.5, xend = 22.5, y = 1, yend = 1,
           arrow = arrow(length = unit(0.2, "cm"))) +
  labs(x = "Q", y = "P") +
  guides(color = "none")
```

## Shocks exógenos

:::: {.columns}
::: {.column width="40%"}
- La invasión de Ucrania implica una caída en la oferta de trigo, petróleo y gas natural.
:::
::: {.column width="60%"}
<blockquote class="twitter-tweet"><p lang="en" dir="ltr">War in Ukraine 🇺🇦 is upending supplies from two of the world’s largest agricultural producers, hurting the poor most and further fueling inflation. See <a href="https://twitter.com/hashtag/IMFBlog?src=hash&amp;ref_src=twsrc%5Etfw">#IMFBlog</a> for more on the regional impacts. <a href="https://t.co/LY1urh4vrj">https://t.co/LY1urh4vrj</a> <a href="https://t.co/z9x7x7X9v7">pic.twitter.com/z9x7x7X9v7</a></p>&mdash; IMF (@IMFNews) <a href="https://twitter.com/IMFNews/status/1504213589346832385?ref_src=twsrc%5Etfw">March 16, 2022</a></blockquote>
<script async src="https://platform.twitter.com/widgets.js" charset="utf-8"></script>
:::
::::

## Precios máximos

- Algunos gobiernos prohíben cobrar precios por encima de cierto valor.
- Si el precio máximo es mayor que el equilibrio, la política no tiene efecto.
- Si el precio máximo es menor que el equilibrio:
  - hay exceso de demanda;
  - aumentan los costos de búsqueda;
  - aparece un mercado negro.

## Precio máximos

```{r}
of <- tibble(q = c(60, 80, 100), p = c(800, 1000, 1200))
dem <- tibble(q = c(60, 80, 100), p = c(1200, 1000, 800))

of_fit <- line_coeffs(of$q, of$p)
dem_fit <- line_coeffs(dem$q, dem$p)

puntos <- tibble(q = c(60, 60, 100), p = c(800, 1200, 800))

ggplot() +
  geom_abline(intercept = of_fit[[1]], slope = of_fit[[2]], color = colores[["celeste"]]) +
  geom_abline(intercept = dem_fit[[1]], slope = dem_fit[[2]], color = colores[["celeste"]]) +
  annotate("rect", xmin = 40, ymin = 800, xmax = Inf, ymax = Inf, alpha = 0.4, fill = "grey") +
  geom_point(data = puntos, aes(q, p)) +
  scale_x_continuous(limits = c(40, 120), breaks = c(60, 80, 100)) +
  scale_y_continuous(breaks = seq(200, 1200, by = 200), limits = c(0, 1500)) +
  geom_segment(aes(x = 40, y = 0, xend = 40, yend = Inf), alpha = 0.6) +
  geom_segment(aes(x = 40, y = 0, xend = Inf, yend = 0), alpha = 0.6) +
  geom_segment(aes(x = 40, y = 800, xend = Inf, yend = 800), alpha = 0.8, linetype = "dashed") +
  geom_segment(aes(x = 40, y = 1200, xend = 60, yend = 1200), alpha = 0.6, linetype = "dashed") +
  geom_segment(aes(x = 60, y = 1200, xend = 60, yend = 0), alpha = 0.6, linetype = "dashed") +
  geom_segment(aes(x = 65, y = 800, xend = 95, yend = 800),
               arrow = arrow(length = unit(0.2, "cm"), ends = "both")) +
  annotate("curve", y = 1225, x = 61, xend = 66, yend = 1280,
           arrow = arrow(ends = "first", length = unit(0.2, "cm")),
           curvature = -0.2) +
  annotate("text", y = 900, x = 110, label = "Zona ilegal") +
  annotate("text", y = 1300, x = 80, label = "Renta mercado\nnegro") +
  annotate("text", x = 80, y = 700, label = "Escasez") +
  labs(x = "Q", y = "P", caption = "Precio máximo $800") +
  coord_cartesian(clip = "off")
```

## Precios máximos (ejemplo) {background-image="imgs/precios_maximos.png" background-position="top left" background-size="contain"}

## Precios cuidados {background-image="imgs/precios_cuidados.jpeg" background-position="bottom right" background-size="contain"}

## Venezuela (1) {background-image="imgs/super_venezuela_2.png" background-position="center" background-size="contain"}

## Venezuela (2) {background-image="imgs/super_venezuela_3.png" background-position="center" background-size="contain"}

## Precios mínimos

- El gobierno también puede fijar un precio mínimo.
- Si es menor que el precio de equilibrio, la política no tiene efecto.
- Si es mayor que el precio de equilibrio, genera un exceso de oferta.

## Salario mínimo

- En el mercado de trabajo, el precio es el salario.
- Si el gobierno fija un salario mínimo, está fijando un precio mínimo.

## Salario mínimo

```{r}
of <- tibble(q = c(20, 22), p = c(5, 7))
dem <- tibble(q = c(20, 22), p = c(7, 5))

of_fit <- line_coeffs(of$q, of$p)
dem_fit <- line_coeffs(dem$q, dem$p)

puntos <- tibble(q = c(20, 20, 21, 22), p = c(5, 7, 6, 7))

ggplot() +
  geom_abline(intercept = of_fit[[1]], slope = of_fit[[2]], color = colores[["celeste"]]) +
  geom_abline(intercept = dem_fit[[1]], slope = dem_fit[[2]], color = colores[["celeste"]]) +
  annotate("rect", xmin = -Inf, ymin = -Inf, xmax = Inf, ymax = 7, alpha = 0.4, fill = "grey") +
  geom_point(data = puntos, aes(q, p)) +
  scale_x_continuous(limits = c(19, 23), breaks = 19:23, expand = expansion(add = 0)) +
  scale_y_continuous(breaks = 5:7, limits = c(0, 8), expand = expansion(add = 0)) +
  geom_segment(aes(x = -Inf, y = 0, xend = -Inf, yend = Inf), alpha = 0.6) +
  geom_segment(aes(x = -Inf, y = 0, xend = Inf, yend = 0), alpha = 0.6) +
  geom_segment(aes(x = 20.1, y = 7, xend = 21.9, yend = 7),
               arrow = arrow(length = unit(0.2, "cm"), ends = "both")) +
  annotate("text", y = 1, x = 22, label = "Zona ilegal") +
  annotate("text", x = 21, y = 7.5, label = "Desempleo") +
  labs(x = "Q", y = "P", caption = "Salario mínimo $7") +
  coord_cartesian(clip = "off")
```
