---
title: Consumo e inversión
author: ''
date: '2025-06-02'
slug: consumo-inversion
categories: []
tags: []
draft: true
---

```{r setup, include = FALSE, warning = FALSE}
knitr::opts_chunk$set(echo = FALSE, warning=FALSE, message = FALSE)

library(tidyverse)
library(here)
library(patchwork)
library(tibble)
library(kableExtra)


theme_set(theme_minimal() + 
            theme(plot.title = element_text(hjust=.5)))

```


## Consumo

- Es el componente más importante de la demanda agregada.
- Está compuesto por:
  - Bienes durables (automóviles, electrodomésticos)
  - Bienes no durables (alimentos)
  - Servicios (Educación, Salud, Transporte)
  
  
- Las familias con menores ingresos gastan todos sus ingresos en bienes básicos (alimentación y vivienda).
- A medida que aumentan los ingresos de los hogares, estos destinan ingresos a otro tipo de bienes (servicios como la salud, la alimentación, etc.)
- Esto se puede dar ver si comparamos el consumo de un hogar a lo largo del tiempo o en un conjunto de hogares con distintos ingresos en un mismo momento.
- Cuanto más ricos son los hogares, más pueden ahorrar.

## Consumo, inversión e ingresos

- El consumo depende de los ingresos.
- La función de consumo relaciona el ingreso de los hogares con su consumo:

$$ C(Y) = C_0 + cY $$

|  Ingreso |Ahorro   |Consumo   |
|----------|---------|----------|
| 24000    | -200    |  24200   |   
| 25000    | 0       |  25000   |   
| 26000    | 200     |  25800   |   
| 27000    | 400     |  26600   |   
| 28000    | 600     |  27400   |  
| 29000    | 800     |  28200   |   
| 30000    | 1000    |  29000   |   

```{r}



df <- tibble(
  ingreso = seq(24000, 30000, by=1000),
  ahorro  =seq(-200, 1000, by =200),
  consumo = ingreso-ahorro
)
df %>% 
  ggplot() + 
  geom_line(aes(ingreso, ingreso), linetype = "dashed") + 
  geom_line(aes(ingreso, consumo)) +
  annotate(geom="Point", x=25000, y=25000) +
  geom_segment(x=28000, xend = 28000, y=0, yend = 27400, aes(color = "Consumo"), linetype = "dashed") +
  geom_segment(x=28000, xend = 28000, y=27400, yend = 28000, aes(color = "Ahorro"), linetype = "dashed") +
  xlim(24000, 28000) +
  ylim(24000, 28000) +
  scale_color_manual(name = "", values = c("Consumo" = "blue", "Ahorro" ="red")) +
  labs(title = "Ingreso, Consumo y Ahorro", x="Ingreso", y="Consumo") +
  theme_minimal()

```

- La propensión marginal a consumir es la fracción del ingreso marginal que consumimos.
- Teoría del ingreso permanente.

## Inversión

- Tiene un rol dual: 
  - En el corto plazo afecta la demanda agregada.
  - En el largo plazo afecta las capacidades productivas de la economía.
  
- ¿Cómo se determina?
  - Ingresos
  - Costos
  - Expectativas
  
  
```{r}
dt <- tibble(
  Proyecto = LETTERS[1:8],
  `Inversión` = c(1, 4, 10, 10, 5, 15, 10, 20),
  revenue = c(1500, 220, 160, 130, 110, 90, 60, 40),
  costo_10 = 100,
  costo_5 = 50,
  profit_10 = revenue - costo_10,
  profit_5 = revenue - costo_5,
)

kable(dt,
      col.names = c("Proyecto", "Inversión (mill.)", 
                    "Ingresos (cada $1.000)", "10%", "5%", "10%", "5%")) %>% 
  add_header_above(c(" " = 3, "Costos (cada $1.000)" = 2, "Beneficios (cada $1.000)" = 2)) 
```

```{r}
df <- dt %>% 
  mutate(
    tasa = c(22, 21, 16, 12, 11, 9, 6, 4),
    demanda_inversion = cumsum(`Inversión`)
  )

df %>% 
  ggplot(aes(demanda_inversion, tasa)) + 
  geom_step(direction="vh") +
  annotate("Point", x=30, y=10) + 
  annotate("Text", x=30, y=10, label="M'", hjust=-.3) +
  annotate("Point", x=55, y=5) +
  annotate("Text", x=55, y=5, label="M", hjust=-.3) +
  geom_segment(x=0, xend=30, y=10, yend=10, linetype ="dashed", size = .15) +
  geom_segment(x=30, xend=30, y=10, yend = 0, linetype = "dashed", size = .15) +
  geom_segment(x=0, xend=55, y=5, yend=5, linetype ="dashed", size = .15) +
  geom_segment(x=55, xend=55, y=5, yend = 0, linetype = "dashed", size = .15) +
  xlim(2, 80) +
  labs(title = "Demanda de Inversión", x="Gasto en Inversión", y="Tasa") +
  theme_minimal()

```

   
## Ejercicios

1. Determinar si los siguientes shocks desplazan la función de consumo o son un desplazamiento sobre esta función:
  - Aumento del Ingreso disponible
  - Caída de la riqueza
  
2. Determinar si los siguientes shocks desplazan la función de demanda de inversión:
  - Expectativas de recesión
  - Suba de las tasas de interés
  - Suba del impuesto a las ganancias
  
3. ¿Cuánto es la Propensión Marginal a Consumir de alguien que gasta todo su ingreso?

4. Explicar el efecto sobre la demanda de inversión de:
  - Un aumento en los ingresos de las empresas
  - Suba de la tasa de interés a $15
  - Otro proyecto con inversión de $10 e ingresos de $70.
  - Suba de 50% de impuestos.
  
```{r}
knitr::include_app("https://yihui.shinyapps.io/miniUI/", 
  height = "600px")
```

  

